【裁判字號】    99,判,999
【裁判日期】    990930
【裁判案由】    營業稅
【裁判全文】
最  高  行  政  法  院  判  決
                                       99年度判字第999號
上  訴  人  中華民國撞球運動協會
代  表  人  甲○○
訴訟代理人  林文鵬  律師
            彭成翔  律師
被 上訴 人  財政部臺北市國稅局
代  表  人  凌忠嫄        同上
上列當事人間營業稅事件，上訴人對於中華民國97年12月25日臺
北高等行政法院97年度訴字第1542號判決，提起上訴，本院判決
如下：
    主  文
上訴駁回。
上訴審訴訟費用由上訴人負擔。
    理  由
一、緣被上訴人查獲上訴人於民國90年至92年間未依規定申請營
    業登記，擅自營業銷售勞務，銷售額合計新臺幣（下同）30
    ,456,190元，經審理違章成立，初查核定補徵營業稅額1,52
    2,810元，並處罰鍰4,568,400元。上訴人不服，申經復查結
    果，獲追減罰鍰1,522,800元，其餘復查駁回。上訴人仍不
    服，循序提起行政訴訟，經原審法院判決駁回後，提起上訴
    。
二、上訴人於原審起訴意旨略謂：(一)補徵營業稅部分：1.上訴人
    係按「人民團體法」規定設立並具有公益性質之團體，此有
    中央體育主管機關行政院體育委員會94年10月27日體委競字
    第0940021465號函可稽，上訴人並非營利事業單位。2.緯來
    企業股份有限公司（即緯來電視網，下稱緯來公司）與上訴
    人皆列為各該賽事活動之主辦單位，然各項賽事並無出售門
    票或其他營利行為，性質上純係屬公益性質之大型運動賽事
    ，而非坊間一般銷售門票之職業運動，而承辦賽事之費用皆
    係由主辦單位支出，故緯來公司給付上訴人之「贊助金」或
    「權利金」之本質，應屬承辦賽事所生費用之分擔。3.依緯
    來公司提出之「第4、5、6屆職業撞球大賽合約書」所載，
    該契約係「緯來公司」及「瑞智廣告事業有限公司」（下稱
    瑞智公司）所簽署，上訴人並非該契約締約人，且履行該契
    約所衍生之相關營業稅捐業已由瑞智公司完稅在案，有關承
    辦第5屆職業撞球大賽、2002與2003職業撞球大賽及2001女
    子花式撞球大賽所需費用，係由緯來公司按上開合約書之約
    定及瑞智公司之指示支付，故緯來公司支付予上訴人之款項
    ，核其本質，實屬承辦上開各項賽事之費用。(二)罰鍰部分：
    1.上訴人並無違犯加值型及非加值型營業稅法（下稱營業稅
    法）第51條第2款之故意或過失，被上訴人疏未審酌逕以上
    訴人未依規定申請營業登記而營業之情處以罰鍰，實與行政
    罰法第7條第1項及行政程序法第9條規定相違。依臺中高等
    行政法院90年度訴字第1200號判決，若納稅義務人最初因不
    熟悉申報繳納稅捐程序致有錯報或誤報稅捐之情形，而稅捐
    機關多年來對該納稅義務人之申報稅捐內容未予指正，則日
    後該納稅義務人循前模式申報稅捐時，縱遭稅捐稽徵機關認
    定該納稅義務人客觀上有錯誤或誤報之情，亦不得遽認該納
    稅義務人主觀上具有逃漏稅捐之故意或過失而科處罰鍰。2.
    上訴人90至92年度向稅捐機關申報稅捐之方式實與歷年即86
    年度至88年度之申報方式無異，然依上開行政罰及實務見解
    觀之，之前稅捐機關對於上訴人未繳納營業稅亦未予指正，
    上訴人因而誤認免納營業稅，自難遽認上訴人未繳納系爭營
    業稅有故意或過失。3.上訴人自成立以來，無不戮力推廣撞
    球運動，除積極培養優秀選手外，亦持續投入大量精神與資
    金舉辦世界級之撞球比賽，使臺灣及我國選手有機會在國際
    體壇上發光發熱，然該「贊助費」實係上訴人經費之來源，
    上訴人就該「贊助費」皆使用於舉辦比賽及推廣撞球活動上
    ，該「贊助費」絕非如被上訴人所認定屬營利所得範疇。4.
    又本件上訴人於辦理各年度結算申報時，均會填載機關團體
    及其作業組織結算申報書，載明各項收入之細目，有關「贊
    助金」亦會列入「贊助收入」中併同申報，且上訴人歷年來
    採用此種申報方式，均經被上訴人予以核定並核發予上訴人
    核定通知書，故上訴人實係信賴被上訴人之行政作為，毫無
    任何故意或過失可言等語，為此請求判決撤銷訴願決定、原
    處分不利於上訴人之部分。
三、被上訴人答辯意旨略謂：(一)營業稅部分：1.依行為時營業稅
    法第1條、第6條第2款、第28條前段及第43條第1項第3款，
    上訴人於90年至92年間未辦理營業登記，銷售轉播權予緯來
    公司，並收取第5屆職業撞球賽、2001女子花式撞球大賽、
    2001wpa洲際賽、2001統一純喫茶世界職業撞球明星排名賽
    、2002第6屆職業撞球大賽、2002純喫茶盃世界花式撞球洲
    際對抗賽等電視轉播權利金31,979,000元（含稅），經被上
    訴人核定補徵營業稅額1,522,810元，縱上訴人主張其為非
    營利機構，然其有銷售勞務行為即具行為時營業稅法第6條
    所規定之營業人身分，於銷售勞務時即應依營業稅法第28條
    規定辦理營業登記，其未依法辦理，自有本件違章情形。2.
    依本院87年7月份第1次庭長評事聯席會議決議，本件核定上
    訴人違章事實係其有銷售行為，惟未依法辦理營業登記，並
    非以上訴人有「營業收入」予以補稅及處罰，是上訴人主張
    顯係曲解被上訴人核定理由所致，不得謂被上訴人之處分有
    違法。3.依行為時營業稅法第3條第2項，本件上訴人與緯來
    公司間交易屬上訴人提供球賽轉播權（權利金）之使用收益
    ，其間有對價關係，屬營業稅法第3條規定之銷售勞務行為
    已然明確，上訴人雖係非以營利為目的之機關團體，有銷售
    行為時仍應依法辦理營業登記，其未依法辦理者，已構成違
    章事實。且於96年1月9日財政部邀請上訴人就本件違章情節
    說明後，已作成「研商中華民國撞球協會收取贊助金應否課
    徵營業稅會議紀錄」，會議結論中已載明本件期間上訴人收
    取緯來公司球賽轉播權之權利金，應依法補稅及處罰。又轉
    播權利金相關收入屬銷售勞務行為，應依法課徵營業稅，財
    政部亦於97年1月29日以台財稅字第09704507630號函釋在案
    ，被上訴人依法予以補稅及處罰鍰並無違誤。(二)罰鍰部分：
    1.依營業稅法第51條第1款及行政罰法第8條前段，上訴人提
    供轉播權予緯來公司是否需辦理營業登記，上訴人本應依法
    盡探知之義務，尚不能因事實認定及適用法律見解歧異，而
    主張免罰，再者，上訴人若對是否需辦理營業稅登記有所疑
    義，本得向稅捐機關申請釋示，上訴人捨此不為，逕採有利
    於己之解釋，於其銷售勞務（權利金）予緯來公司時，未依
    規定辦理營業登記，致有本件逃漏營業稅之違章情事，上訴
    人縱無故意，亦有過失之責。上訴人申報所得稅時故意將其
    銷售勞務之權利金收入，填報於無銷售貨物或勞務者專用之
    申報書，已具故意過失行為，與上訴人訴訟狀所舉臺中高等
    行政法院90年度訴字第1200號判決之違章情節，顯不相同，
    自無比照適用之理。2.上訴人與緯來公司協議書內容，其已
    知雙方具有權利移轉及收取代價之對價權利義務關係，與一
    般贊助金無對價關係截然不同，且明知銷售「轉播權」收取
    價金屬營業稅法規定之銷售勞務行為，又故意不辦理營業登
    記，將應開立統一發票之「權利金收入」，開立收據「贊助
    金」予緯來公司，其逃漏稅意圖甚明，顯具有故意過失。3.
    本件係核定上訴人有營業行為未依法辦理營業登記，未申報
    銷售額及未報繳營業稅，有逃漏稅事實，乃據以補稅及處罰
    ，本件上訴人營業稅違章已先於營利事業所得稅申報，是上
    訴人主張營利事業所得稅申報未獲糾正，有信賴保護之適用
    云云，顯屬誤解。4.上訴人故意將「權利金收入」申報為「
    贊助收入」，使稽徵機關對其所得稅申報作錯誤之核定，依
    前述判決要旨，上訴人自不得據以請求行政機關作重複錯誤
    核定，要求被上訴人對其90至92年度以後有營業行為未辦理
    營業登記、未申報銷售額及未報繳營業稅等行為，不得予以
    補稅及處罰等語。
四、原判決駁回上訴人之訴，其理由略謂：(一)營業稅部分：1.上
    訴人未申請營業登記，於90至92年間以收據代替統一發票交
    付緯來公司，被上訴人依上訴人自行開立之收據，據以核算
    其漏報銷售額30,456,190元，認定逃漏營業稅額應為1,522,
    810元（30,456,190*5%=1,522,809.5），應屬依法有據。2.
    上訴人銷售轉播權予緯來公司並收取價金，縱上訴人主張其
    為非營利機構，然其有銷售勞務行為即具行為時營業稅法第
    6條所規定之營業人身分，於銷售勞務時即應依營業稅法第2
    8條規定辦理營業登記，其未依法辦理對應課營業稅之營業
    行為不生影響，上訴人所稱自無可憑。3.上訴人與緯來公司
    簽訂合約時已明訂雙方具互惠關係，及依緯來公司之請款單
    所載，本件交易係緯來公司取得轉播權後支付上訴人之「權
    利金」，與無對價關係之贊助收入截然不同，是本件上訴人
    取得緯來公司之款項並非贊助收入。依上訴人與緯來公司訂
    定之協議書第1點、第5點及第6點，上訴人有銷售勞務並取
    得代價之事實，屬銷售勞務行為。又緯來公司之請款單，亦
    明列支付上訴人之款項係「權利金」，並非捐贈支出。另緯
    來公司90至92年度申報捐贈費用明細時，其超過3萬元之捐
    贈對象並無上訴人。顯見上訴人所稱之贊助金實際上並非無
    對價關係，而是提供勞務予他人以取得代價之銷售勞務，屬
    於營業行為，應無疑義。(二)罰鍰部分：1.就系爭各年度「營
    業稅」管轄機關係各地稅捐稽徵處，然「所得稅」稽徵則隸
    屬國稅局，該申報書係「所得稅」申報資料，上訴人銷售轉
    播權收取權利金時，有、無辦理營業登記，自非負責稽徵「
    所得稅」之國稅局管轄範疇，縱其申報所得稅時，誤填收入
    科目未經國稅局指正，然非營業稅管轄機關之國稅局，亦無
    核准其有銷售勞務時可免辦營業登記之資料，是上訴人主張
    所得稅申報未經管轄之國稅局指正，視同業經有管轄權之各
    地區稅捐稽徵處，同意其銷售勞務時無需依規定辦理營業登
    記者，係其故意將2種不同違章行為及不同管轄機關混為一
    體，以規避補稅處罰，自無足採。2.上訴人與緯來公司協議
    書內容，其已知雙方具有權利移轉及收取代價之對價權利義
    務關係，與一般贊助金無對價關係截然不同，且明知銷售「
    轉播權」收取價金屬營業稅法規定之銷售勞務行為，又故意
    不辦理營業登記，將應開立統一發票之「權利金收入」，開
    立收據「贊助金」予緯來公司，其逃漏稅意圖甚明，顯具有
    故意、過失，應無疑義。3.依行政罰法第8條前段規定，上
    訴人提供轉播權予緯來公司是否需辦理營業登記，上訴人本
    應依法盡探知之義務，尚不能因事實認定及適用法律見解歧
    異，而主張免罰；若上訴人對是否需辦理營業稅登記有所疑
    義，本得向稅捐機關申請釋示，上訴人捨此不為，逕採有利
    於己之解釋，於其銷售勞務（權利金）予緯來公司時，未依
    規定辦理營業登記，致有本件逃漏營業稅之違章情事，上訴
    人縱無故意，亦有過失；上訴人將「權利金收入」申報為「
    贊助收入」，雖使稽徵機關對其所得稅申報作錯誤之核定，
    但此並不影響上訴人收受權利金收入應為營業行為之認定，
    而上訴人之申報行為縱無故意，亦有過失，被上訴人對其90
    至92年度以後有營業行為未辦理營業登記、未申報銷售額及
    未報繳營業稅等行為，予以補稅及處罰，自屬有據，自無違
    平等原則，亦無涉於信賴保護原則等語。
五、上訴意旨略謂：(一)被上訴人以合作協議書、收據及緯來公司
    黃錫輝君筆錄核認上訴人有銷售行為、未辦理營業登記，惟
    第4、5、6屆職業撞球大賽合約書係瑞智公司與緯來公司所
    簽立，依合約書所載，具互惠關係之當事人為緯來公司與瑞
    智公司，足徵係瑞智公司將電視獨家撥映權銷售予緯來公司
    ，非上訴人之銷售行為，原判決未採合約書之證據，將上訴
    人收取緯來公司之款項認定為權利金，摒棄對上訴人有利之
    證據不採，有判決不備理由之違法。(二)緯來公司基於節稅考
    量，以捐贈名義支給上訴人系爭款項，至於營利事業所得稅
    申報時款項列於何項科目，係取決於其營收狀態及稅捐扣抵
    之考量，原判決以緯來公司未將系爭款項列報捐贈支出，即
    核認係上訴人之銷售勞務，構成判決不備理由之違背法令。
    (三)上訴人將系爭收入申報為贊助金，並無故意過失，類似情
    形有臺中高等行政法院90年度訴字第1200號及臺北高等行政
    法院92年度訴字第2487號判決可參照，原判決未附理由，即
    逕以上訴人無信賴保護基礎，亦有判決不備理由之違誤。(四)
    上訴人主觀上從未認定系爭收入係銷售勞務之所得，是自86
    年起即申報為贊助金收入，原判決未附任何理由，以上訴人
    90年至92年收取緯來公司之贊助金，無信賴保護原則適用，
    構成判決違背法令等語。
六、本院查：
  (一)按「在中華民國境內銷售貨物或勞務及進口貨物，均應依本
    法規定課徵營業稅。」、「提供勞務予他人，或提供貨物與
    他人使用、收益，以取得代價者，為銷售勞務」、「有左列
    情形之一者，為營業人……2、非以營利為目的之事業、機
    關、團體、組織，有銷售貨物或勞務者。」、「營業人之總
    機構及其他固定營業場所，應於開始營業前，分別向主管稽
    徵機關申請營業登記。」、「營業人有左列情形之一者，主
    管稽徵機關得依照查得之資料，核定其銷售額及應納稅額並
    補徵之……3、未辦妥營業登記，即行開始營業……而未依
    規定申報銷售額者。」、「納稅義務人，有左列情形之一者
    ，除追繳稅款外，按所漏稅額處1倍至10倍罰鍰，並得停止
    其營業：1、未依規定申請營業登記而營業者。」分別為行
    為時營業稅法第1條、第3條第2項前段、第6條第2款、第28
    條前段、第43條第1項第3款及第51條第1款所明定。
  (二)原審斟酌全辯論意旨及調查證據之結果，以本件上訴人銷售
    轉播權予緯來公司並收取價金，有上訴人提示之合作協議書
    可稽，縱上訴人主張其為非營利機構，然其有銷售勞務行為
    即具行為時營業稅法第6條第2款所規定之營業人身分，於銷
    售勞務時即應依同法第28條規定辦理營業登記，其未依法辦
    理對應課營業稅之營業行為不生影響；至於上訴人稱贊助金
    非營業收入乙節，因上訴人與緯來公司簽訂合約時已明訂雙
    方具互惠關係，及依緯來公司之請款單所載，本件交易係緯
    來公司取得轉播權後支付上訴人之「權利金」，與無對價關
    係之贊助收入截然不同（詳原處分卷第66-68、78-80、104
    頁），是本件上訴人取得緯來公司之款項並非贊助收入；依
    上訴人與緯來公司訂定之合作協議書第1點：雙方基於互惠
    原則，第5點付款條件明訂緯來公司支付權利金予上訴人，
    第6點：任何一方如有違反協議者，應付懲罰性之違約金等
    記載，可證上訴人有銷售勞務並取得代價之事實，屬前述稅
    法規定之銷售勞務行為；又緯來公司之請款單，亦明列支付
    上訴人之款項係「權利金」，並非捐贈支出；另緯來公司90
    至92年度申報捐贈費用明細時，其超過3萬元之捐贈對象並
    無上訴人，顯見上訴人所稱之贊助金實際上並非無對價關係
    ，而是提供勞務予他人以取得代價之銷售勞務，屬於營業行
    為，應無疑義等語為由，將訴願決定及原處分均予維持，判
    決駁回其訴。經核原判決認事用法均無不合，上訴意旨無非
    重述其在原審之主張，並以其主觀歧異見解，對原審取捨證
    據、認定事實及適用法律職權之正當行使，指摘為不當，尚
    無可採。
  (三)依卷附第4.5.6.屆職業撞球大賽合約書、2002職業撞球大賽
    合約書、2000‧2001‧2002女子花式撞球大賽合約書所載，
    合約當事人雖為瑞智公司與緯來公司，但依該合約書第1頁
    所示，上訴人為主辦單位，且依各該合約書之附件1記載，
    緯來公司依序須支付上訴人第5屆職業撞球大賽總費用10,57
    5,000元、2002職業撞球大賽總費用9,420,000元、2000女子
    花式撞球大賽總費用5,500,000元（以上均金額均包括權利
    金及其他費用），緯來公司取得本件撞球大賽轉播權後亦依
    約支付上訴人該款項，足徵上訴人係提供勞務而取得該款項
    ，自應依首揭規定，課徵其營業稅，不因上訴人非瑞智公司
    與緯來公司所定契約之當事人而受影響；何況上訴人與與緯
    來公司另訂有合作協議書，載明雙方基於互惠原則，上訴人
    負責主辦，緯來公司負責轉播賽事，上訴人同意緯來公司擁
    有獨家電視轉播權利、轉授權及網路播放權、電視轉播後產
    生之著作人格權及著作財產權；緯來公司須支付上訴人電視
    轉播權利金等語（詳見原處分卷第78-80頁）。次依上開瑞
    智公司與緯來公司所訂三件合約書之附件1關於付款方式之
    記載，上訴人權利金1,650,000元、1,500,000元、1,000,00
    0元，於簽約時檢附上訴人開立之請款憑證，緯來公司應以
    即期支票支付，上訴人其他費用，亦係開立請款憑證，由緯
    來公司依序分6期、6期、3期支付；上訴人雖據以主張其收
    受之權利金僅限於1,650,000元、1,500,000元及1,000,000
    元，其他費用則非權利金性質，不得課徵營業稅云云，惟查
    緯來公司並非撞球大賽之主辦單位，此有各該合約書首頁之
    記載可稽，是緯來公司並無支付舉辦撞球大賽活動費用之義
    務，其支付之金額均屬取得轉播權之對價，為營業稅課徵的
    對象，不因其給付名目為權利金或其他費用，而有不同，此
    觀該付款方式記載「上訴人其他費用」，於首場比賽開賽前
    20日開立憑證辦理請款，全年共分6期、6期、3期，緯來公
    司應以即期支票配合費用、獎金發放給予請款等語益明。原
    審因上訴人對此未提出具體主張而未於判決理由中詳加論述
    ，致稍有疏漏，然不影響其裁判結果，仍應予以維持。
  (四)按信賴保護原則，乃是公法上誠實信用原則的下位概念，信
    賴保護之構成要件須符合（1）信賴基礎：即行政機關表現
    在外具有法效性之決策；（2）信賴表現：即人民基於上述
    之法效性決策宣示所形成之信賴，實際開始規劃其生活或財
    產之變動，並付諸實施；（3）信賴在客觀上值得保護等要
    件；次按對重要事項提供不正確資料或為不完全陳述，致使
    行政機關依該資料或陳述而作成行政處分者，受益人其信賴
    不值得保護，行政程序法第119條第2款定有明文。查上訴人
    固提出「機關團體及其作業組織結算申報書」，主張86至88
    年填報「機關團體及其作業組織結算申報書」時，均將轉播
    權利金收入列報為「贊助收入」，未經稅捐機關指正，應符
    合信賴保護原則，免予處罰云云，惟上訴人申報所得稅時將
    其銷售勞務之對價收入，以贊助金名義，填報於無銷售貨物
    或勞務者專用之申報書，致稽徵機關誤信該不實之資料，未
    予指正而准予核備，依上引行政程序法規定，其主張之信賴
    顯不值得保護。
  (五)又查上訴人與緯來公司簽訂合作協議書時，依協議書內容即
    應知雙方具有權利移轉及收取代價之對價關係，與一般贊助
    收入無對價義務截然不同，上訴人逕將權利金收入填列為贊
    助金向稅捐稽徵機關申報，自有過失；況當事人不得因不知
    法律而主張免責，上訴人提供轉播權予緯來公司是否需辦理
    營業登記，上訴人本應依法盡探知之義務，尚不能因事實認
    定及適用法律見解歧異，而主張免罰；再者，上訴人若對是
    否需辦理營業稅登記有所疑義，本得向稅捐機關申請釋示，
    上訴人捨此不為，逕採有利於己之解釋，於其銷售勞務予緯
    來公司時，未依規定辦理營業登記，致有本件逃漏營業稅之
    違章情事，上訴人縱無故意，亦有過失之責等情，業經原判
    決剖析甚詳，核無不合。上訴人仍執原詞主張其因信賴先前
    稅捐稽徵機關對其將主辦比賽之收入以贊助金申報乙事未加
    指正，致有違章情事，並非出於故意過失而為，應予免罰云
    云，亦無可採。
  (六)綜上，原判決認事用法均無違誤，上訴論旨，仍執前詞，指
    摘原判決違背法令，求予廢棄，為無理由，應予駁回。
據上論結，本件上訴為無理由。依行政訴訟法第255條第1項、第
98條第1項前段，判決如主文。
中    華    民    國    99    年    9     月    30    日
                    最高行政法院第七庭
                        審判長法官  藍  獻  林
                              法官  林  樹  埔
                              法官  廖  宏  明
                              法官  張  瓊  文
                              法官  林  文  舟

以  上  正  本  證  明  與  原  本  無  異
中    華    民    國    99    年    9     月    30    日
                              書記官  邱  彰  德

司法院資訊處製作；財團法人民間司法改革基金會備份。
